臺灣臺南地方法院刑事判決　　　　　　　　　　　　　九十年度易字第二二三八號
　　公　訴　人　臺灣臺南地方法院檢察署檢察官
　　被　　　告　乙○○
右列被告因侵占案件，經檢察官提起公訴（九十年度偵字第八二○六號），本院判決
如左：
    主  文
乙○○無罪。
    理  由
一、公訴意旨略以：被告乙○○以其所有福特廠牌小客車，於民國八十八年四月一日
    向告訴人甲○○○企業有限公司（以下簡稱樂利公司）靠行承租該公司所有Ｖ９
    ～２５５號車牌經營計程車，為從事業務之人，乙○○明知車牌租賃期限二年，
    竟於九十年四月一日租賃期限屆滿後，意圖為自己不法之所有，非但不依契約繳
    納行費、燃料費牌照稅與保險費，且將該號車牌侵占入己而拒不返還。因認被告
    涉犯刑法第三百三十六條第二項業務侵占罪嫌等語。
二、按犯罪事實應依證據認定之，無證據不得推定其犯罪事實；又不能證明被告犯罪
    者，即應諭知無罪之判決，刑事訴訟法第一百五十四條、第三百零一條第一項分
    別定有明文。
三、本件公訴人認被告乙○○涉有業務侵占罪嫌，無非以上揭事實，業據樂利公司告
    訴代理人邱麗潔指訴明確，並有臺南市轄區計程車客運業駕駛人自備車輛參與經
    營契約書影本一份在卷可稽，且本件被告向告訴人承租該號車牌期間至九十年四
    月一日，但被告於租賃期限屆滿後，經告訴人提出侵占告訴及被告出庭應訊期間
    ，始終未將車牌提出返還告訴人，迄九十年九月十日應訊，忽稱上次（九十年九
    月三日）開完庭後，車牌不知被何人拆掉，沒有報案等語，資為論據。
四、訊據被告堅決否認有右揭侵占犯行，辯稱：伊向告訴人租用營業用計程車牌，租
    期二年，伊因沒有錢繳行費、牌照稅、燃料費給告訴人，伊願將車牌退還告訴人
    ，並以其自小客車抵償所積欠之費用及代墊之稅捐，但告訴人不同意，說要等租
    約期滿且繳清所欠費用才能還車牌，並要伊先還五萬元，嗣於九十年九月十日，
    伊開完檢察官的偵查庭後，發現車牌不見了，即以電話詢問告訴人有無拆走車牌
    ，否則要向警局報失竊，告訴人樂利公司負責人黃清凱向伊說車牌是其公司拆走
    的，叫伊不用報案等語。
五、按告訴人之告訴，係以使被告受刑事訴追為目的，是其陳述是否與事實相符，仍
    應調查其他證據以資審認，最高法院五十二年度台上字第一三○○號著有判例。
    經查：被告與告訴人簽訂之「臺南市轄區計程車客運業駕駛人自備車輛參與經營
    契約」，俗稱「靠行契約」，係由被告提供所有之車輛，委由車行（或公司，下
    同）以車行之名義向監理機關申辦營業車輛使用，即將被告所提供之車輛信託於
    車行名下，實質上仍由信託人保管並供營業上載客使用該車，其契約之性質係信
    託關係甚明，本件被告使用之車輛既為其所有，縱該車因靠行申辦營業執照而形
    式上登記於告訴人名下，被告仍為該車之實質上所有權人。參以被告與告訴人間
    所簽訂之契約所載：車輛使用牌照稅、燃料使用費、違規罰鍰及其他稅費，概由
    被告負擔。則被告非但為該車輛之實質所有人，且有關車輛使用牌照稅、燃料使
    用費、違規罰鍰及其他稅賦、費用均由其負擔，其每月繳納予告訴人一千五百元
    ，係告訴人於一個月期間為被告因該靠行車輛繳納稅款、違規罰款等服務及先墊
    款之利息損失和使用牌照之代價，總括稱「靠行費」而非租金甚明。又被告與告
    訴人間簽訂上開契約之存續期間係自八十八年四月一日起至九十年四月一日止，
    其間告訴人雖於八十九年五月三日寄發存證信函予被告，催付其繳付所欠稅捐及
    行費，但該存證信函是否合法送達，並無回執可資憑據，且上揭存證信函並未有
    被告逾期未償付所積欠款項，即終止租約之意思表示，是其等間契約之效力尚屬
    存續並未終止甚明，則被告於靠行契約期間未屆滿之際，縱有未按時繳納行費、
    代付稅捐之情事，亦難遽此認定其主觀上已具有侵占車牌之不法所有意圖。再者
    ，被告與告訴人所簽訂之上揭契約上尚有「二年內不得繳銷」（詳上引卷附臺南
    市轄區計程車客運業駕駛人自備車輛參與經營契約書影本），足見被告所稱：告
    訴人曾說契約期限未滿，且未繳清所欠款項，拒絕其還返車牌，要伊先還五萬元
    等語，尚非無據。至於被告於契約期限屆滿後，仍未繳回車牌予告訴人，嗣後該
    車牌逸失，又未報案乙節，然並無積極證據足以證明該車牌係遭被告隱匿，或被
    告有處分該車牌之行為，自難據此推論該車牌，係被告所侵占。又苟該車牌係遭
    他人偷竊，系爭車輛（含車牌）既登記於告訴人公司名下，告訴人自可向警申報
    失竊，再據以向監理機關申請補發牌照，尚難僅以被告發現車牌失竊，卻未報案
    ，即遽認其主觀上有不法所有之犯意。綜上所述，本件告訴人之指述既與事實不
    符，自不得僅憑被告有積欠告訴人行費及代繳稅捐或逸失車牌之事實，即遽認定
    被告確有之侵占犯行。被告所辯尚非顯違常情，洵堪採信。本件依調查所得證據
    尚不足以證明被告確有侵占犯行，此外復查無其他積極證據足資證明被告有右述
    犯行，揆諸首開說明，犯罪尚屬不能證明，應為被告無罪之諭知。
據上論斷，應依刑事訴訟法第三百零一條第一項，判決如主文。
中      華      民      國      九十一      年      一      月    十七  日
                              臺灣臺南地方法院刑事第三庭
      法  官  謝瑞龍
右正本證明與原本無異。
如不服本判決應於送達後十日內向本院提出上訴狀。
                                  書記官  翁昭煦
中      華      民      國      九十一      年      一      月    十七  日
